ACORDAO-COMPLETO-2479074

ACÓRDÃO 8317/2021 ATA 17/2021 - PRIMEIRA CÂMARA

VISTOS, relatados e discutidos estes autos de embargos de declaração opostos pelos responsáveis José Luiz de Souza Santos, Luiz Carlos Bueno Machado e Talita Gonçalves de Aguiar Linhares, na qualidade de ex-Secretários Municipais de Saúde de Casimiro de Abreu/RJ, em face do Acórdão 3523/2021-TCU-Primeira Câmara;
ACORDAM os ministros do Tribunal de Contas da União, reunidos em sessão da 1ª Câmara, diante das razões expostas pelo relator, em:
9.1. conhecer dos embargos de declaração, com fundamento nos arts. 32 e 33 da Lei 8.443/1992, para, no mérito, rejeitá-los;
9.2. dar ciência desta deliberação aos embargantes.

Embargos de declaração interpostos contra decisão que não conheceu recurso de reconsideração apresentado pelos embargantes em face de deliberação que julgou irregulares suas contas e os condenou ao pagamento do débito apurado e aplicou-lhes multa do art. 57 da Lei 8.443/1992.

Primeira Câmara

Município de Casimiro de Abreu - RJ.

3. Embargantes: José Luiz de Souza Santos (XXX.277.507-XX), Luiz Carlos Bueno Machado (XXX.393.907-XX) e Talita Gonçalves de Aguiar (XXX.572.007-XX).

13.1. Ministros presentes: Walton Alencar Rodrigues (Presidente), Benjamin Zymler, Vital do Rêgo (Relator) e Jorge Oliveira.
13.2. Ministros-Substitutos presentes: Augusto Sherman Cavalcanti e Weder de Oliveira.

Instituto de Desenvolvimento à ecologia, saúde e educação - IDESE

VITAL DO RÊGO

Ministro Vital do Rêgo.

Os Srs. José Luiz de Souza Santos, Luiz Carlos Bueno Machado e Talita Gonçalves de Aguiar Linhares, na qualidade de ex-Secretários Municipais de Saúde de Casimiro de Abreu/RJ, opuseram embargos de declaração em face do Acórdão 3523/2021-TCU-Primeira Câmara, por meio do qual este Tribunal não conheceu do recurso de reconsideração por eles interpostos contra o Acórdão 2331/2020-TCU-Primeira Câmara, que julgou irregulares suas contas, condenou-os solidariamente ao pagamento dos débitos apurados e aplicou-lhes multa fundada no art. 57 da Lei 8.443/1992.
Originalmente, este processo tratou de tomada de contas especial instaurada pelo Fundo Nacional de Saúde diante da constatação de irregularidades identificadas nos termos de parcerias firmados entre a Secretaria Municipal de Saúde de Casimiro de Abreu/RJ e o Instituto de Desenvolvimento à Ecologia, Saúde e Educação (Idese) , para a implantação dos Programas de Saúde Bucal, Saúde da Família e Vigilância Epidemiológica-Saúde Coletiva.
A condenação decorreu da falta de apresentação, nos respectivos processos de pagamento, dos documentos fiscais que comprovassem a efetiva prestação dos serviços avençados, tais como notas fiscais, recibos ou documentos equivalentes, já que não houve a necessária apresentação da prestação de contas dos recursos e dos bens de origem pública recebidos mediante os termos de parceria sob exame.
Os embargantes apontaram a existência de omissão no julgado, que teria deixado de avaliar a tempestividade do recurso de reconsideração, em face do Decreto 47.068/2020, do Estado do Rio de Janeiro, que recomendou aos Municípios a adoção de lockdown como medida de isolamento social, com o objetivo de combater a proliferação do coronavírus.
Diante de tal medida, o Conselho Nacional de Justiça prorrogou os prazos dos processos físicos e eletrônicos em todo o país por intermédio de várias resoluções até 14/6/2020.
No entanto, o acórdão omitiu-se ao deixar de considerar o contexto fático existente à época, relacionado às drásticas medidas de restrição a circulação de pessoas mediante adoção de lockdown em diversos municípios.
Argumentaram que a fruição dos prazos processuais perante o Tribunal de Contas da União (processo administrativo de contas) entre os dias 21/5/2020 e 14/6/2020 representou, na prática, verdadeira obstaculização da ampla defesa, corolário do Princípio Constitucional do Devido Processo Legal.
Sustentaram, ainda, a existência de contradição no julgado, que se posicionou pela inexistência de fatos novos, o que facultaria o recebimento do recurso, dentro da regra de exceção prevista no art. 285, § 2º, do RI/TCU, não obstante o julgamento RE 636.886 - Tema 899 de Repercussão Geral, em 20/4/2020, pelo Supremo Tribunal Federal.
Ademais, alegaram que os precedentes do TCU mencionados (Acórdão 2308/2019-TCU-Plenário, Acórdão 1760/2017-TCU-Primeira Câmara e Acórdão 2860/2018-TCU-Segunda Câmara) não dizem respeito à caracterização como fato novo de Decisão do Pretório Excelso com eficácia vinculante, o que eiva esse ponto da decisão embargada de obscuridade.
Apontaram, ainda, obscuridade no julgado que teria indicado diversas causas interruptivas da prescrição, à luz da Lei 9.873/1999, quando a interpretação a ser conferida ao art. 2º, inciso II, daquela lei, referir-se-ia exclusivamente ao primeiro ato que revelasse a apuração do fato. Interpretação em sentido oposto, sustentaram os embargantes, consubstanciaria imprescritibilidade, haja vista que qualquer ato posterior ao primeiro ato de apuração teria o condão de interromper o prazo.
Indicaram a existência de omissão no julgado que teria deixado de considerar que a interposição de embargos de declaração no âmbito do RE 636.886 não teria efeito suspensivo, motivo pelo qual a sua aplicação deveria ser imediata e a decisão mais adequada a se tomar na hipótese vertente seria o sobrestamento do feito, conforme manifestação do Ministério Público de Contas da União.
	É o relatório.

Lucas Dames Corrêa de Sá (OAB/RJ 126.191).

Não atuou.

EMBARGOS DE DECLARAÇÃO. INEXISTÊNCIA DOS VÍCIOS APONTADOS. REJEIÇÃO.

TOMADA DE CONTAS ESPECIAL (TCE)

não atuou.

Em exame, embargos de declaração opostos pelos responsáveis José Luiz de Souza Santos, Luiz Carlos Bueno Machado e Talita Gonçalves de Aguiar Linhares, na qualidade de ex-Secretários Municipais de Saúde de Casimiro de Abreu/RJ, em face do Acórdão 3523/2021-TCU-Primeira Câmara, por meio do qual este Tribunal não conheceu do recurso de reconsideração por eles interpostos contra o Acórdão 2331/2020-TCU-Primeira Câmara, que julgou irregulares suas contas, condenou-os solidariamente ao pagamento dos débitos apurados e aplicou-lhes multa fundada no art. 57 da Lei 8.443/1992.
Originalmente, este processo tratou de tomada de contas especial instaurada pelo Fundo Nacional de Saúde diante da constatação de irregularidades identificadas nos termos de parcerias firmados entre a Secretaria Municipal de Saúde de Casimiro de Abreu/RJ e o Instituto de Desenvolvimento à Ecologia, Saúde e Educação (Idese) para a implantação dos Programas de Saúde Bucal, Saúde da Família e Vigilância Epidemiológica-Saúde Coletiva.
A condenação decorreu da falta de apresentação, nos respectivos processos de pagamento, dos documentos fiscais que comprovassem a efetiva prestação dos serviços avençados, tais como notas fiscais, recibos ou documentos equivalentes, já que não houve a necessária apresentação da prestação de contas dos recursos e dos bens de origem pública recebidos mediante os termos de parceria sob exame.
Os embargantes apontaram a existência das seguintes omissões no julgado:
2.1. Ausência de análise da tempestividade do recurso de reconsideração à luz do Decreto 47.068/2020, do Estado do Rio de Janeiro, que recomendou aos Municípios a adoção de lockdown como medida de isolamento social, com o objetivo de combater a proliferação do coronavírus, e à luz do ato do Conselho Nacional de Justiça que prorrogou os prazos dos processos físicos e eletrônicos em todo o país por intermédio de várias resoluções até 14/6/2020;
4.2. 	Ausência de efeito suspensivo decorrente da interposição de embargos de declaração no âmbito do RE 636.886, motivo pelo qual a sua aplicação deveria ser imediata e a decisão mais adequada a se tomar na hipótese vertente seria o sobrestamento do feito, conforme manifestação do Ministério Público de Contas da União.
Sustentaram, ainda, a existência de contradição no julgado, que se posicionou pela inexistência de fatos novos, o que facultaria o recebimento do recurso, dentro da regra de exceção prevista no art. 285, § 2º, do RI/TCU, não obstante o julgamento RE 636.886 - Tema 899 de Repercussão Geral, em 20/4/2020, pelo Supremo Tribunal Federal.
Ademais, alegaram que os precedentes do TCU mencionados (Acórdão 2308/2019-TCU-Plenário, Acórdão 1760/2017-TCU-Primeira Câmara e Acórdão 2860/2018-TCU-Segunda Câmara) não dizem respeito à caracterização como fato novo de decisão do Pretório Excelso com eficácia vinculante, o que eiva esse ponto da decisão embargada de obscuridade.
Apontaram, por fim, obscuridade no julgado, que teria apontado diversas causas interruptivas da prescrição, à luz da Lei 9.873/1999, quando a interpretação a ser conferida ao art. 2º, inciso II, daquela lei, referir-se-ia exclusivamente ao primeiro ato que revelasse a apuração do fato. Interpretação em sentido oposto, sustentaram os embargantes, consubstanciaria imprescritibilidade, haja vista que qualquer ato posterior ao primeiro ato de apuração teria o condão de interromper o prazo.
Feito esse breve histórico, passo ao exame da matéria.
Os presentes embargos de declaração podem ser conhecidos, por atenderem aos requisitos de admissibilidade, mas não merecem ser acolhidos, uma vez que não se encontram presentes os vícios apontados no julgado.
Na linha da jurisprudência pacífica deste Tribunal, não se caracteriza a omissão se a matéria é analisada na instrução da unidade técnica que consta do relatório e integra as razões de decidir da deliberação. Nesse sentido, os Acórdão 11309/2020-TCU-Segunda Câmara, 731/2019-TCU-Plenário, 8.345/2016-TCU-2ª Câmara, 131/2015-TCU-1ª Câmara, 663/2008-TCU-1ª Câmara, dentre outros.
O pedido de análise da tempestividade à luz das regras estabelecidas pelo Conselho Nacional de Justiça, considerando os efeitos do Covid-19, foi devidamente analisado pela unidade técnica, na manifestação transcrita no relatório que integra o acórdão embargado, nos seguintes termos, verbis:
4. No que tange à alegação de tempestividade dos recursos, a Serur assim se manifestou em todos os exames de admissibilidade realizados:
Observa-se que o recorrente alega a tempestividade do presente recurso (peça 157, p. 2-3) , uma vez que aduz ser justo e razoável considerar a suspensão de prazos processuais até 31/5/2020, à exemplo de Decisão do Conselho Nacional de Justiça (CNJ) que suspendeu os prazos processuais dos processos eletrônicos em trâmite na Seção Judiciária do Estado do Rio de Janeiro e no Tribunal Regional Federal da 2ª Região, no período de 20 a 31 de maio de 2020.
No entanto, tal argumento não deve prosperar visto que a suspensão dos prazos processuais no TCU ocorreu durante o período de 23/3/2020 a 20/5/2020, conforme as Portarias-TCU 61/2020 e 71/2020.
Requer também a prorrogação do prazo por mais 15 dias, com termo final em 1/7/2020, com fulcro no art. 183 do Regimento Interno do TCU e Resolução CNJ nº 318/2020 (peça 157, p. 3) .
Contudo, o prazo para a interposição de recursos contra deliberações desta Corte de Contas é peremptório, fixado nos artigos 33 e 48, parágrafo único, da Lei 8.443/92.
Destarte, por não haver previsão normativa para prorrogação de prazo recursal, resta juridicamente impossível o atendimento do pedido em tela.
Ademais, registre-se que o recurso foi assinado eletronicamente.
Bom lembrar que este Tribunal, mesmo antes da suspensão dos prazos processuais, já oportunizava às partes todas as condições para a interposição de peças de seus interesses de forma eletrônica, de modo que as restrições de locomoção advindas do Covid-19 não impactaram, como aduzem os embargantes, no exercício da ampla defesa e do contraditório.
Prova disso é que os recursos apresentados pelos embargantes em etapa processual anterior foram assinados de forma eletrônica por seu representante legal comum.
Também não acolho a alegada omissão no julgado em relação à falta de consideração de que a interposição de embargos de declaração no âmbito do RE 636.886 não teria efeito suspensivo e que sua aplicação deveria ser imediata.
Inicialmente, destaco que a alegação não foi suscitada nos recursos dos embargantes, tratando-se, no caso, de inovação argumentativa, que não encontra sede nos estritos limites dos embargos declaratórios (Acórdão 1265/2019-TCU-Plenário, 180/2010- TCU-Plenário e 2.224/2008-TCU-1ª Câmara) .
Não obstante isso, considerando que a questão suscitada se refere a matéria de ordem pública, que poderia ser conhecida de ofício, destaco que a jurisprudência deste Tribunal vem deixando assente a existência de inúmeras dúvidas quanto à intepretação a ser conferida à decisão do Supremo Tribunal Federal, proferida no âmbito do Recurso Extraordinário 636.886, tais como o dies a. quo para o início do prazo prescricional, as hipóteses de interrupção, dentre outras, o que impossibilita a imediata aplicação da deliberação em exame. Por esse motivo, o julgamento dos embargos de declaração interpostos é imprescindível para a modificação de sua jurisprudência atualmente em vigor. Também não há fundamento para o sobrestamento do feito, ainda mais quando constatada que em qualquer regime legal adotado não estaria caracterizada a prescrição suscitada.
Também não vislumbro contradição no julgado. Lembro que a contradição arguida deve dizer respeito a afirmação conflitante na fundamentação da decisão ou entre esta e a conclusão alcançada pelo relator.
O acórdão embargado explicitou que nenhum dos argumentos apresentados pelos recorrentes poderiam ser considerados fatos novos, motivo pelo qual não conheceu dos recursos, dada a sua intempestividade. Não há nenhum conflito entre a fundamentação da decisão e a conclusão alcançada por este relator.
Argumentos e teses jurídicas, ainda que inéditos, não são considerados fatos novos para fins de conhecimento de recurso de reconsideração ou de pedido de reexame com base no art. 285, § 2º, c/c art. 286, parágrafo único, do Regimento Interno do TCU (prazo recursal de 180 dias) . Nesse sentido, os Acórdão 2308/2019-TCU-Plenário, 6.308/2020-TCU-Primeira Câmara, dentre outros.
Mais especificamente quanto à superveniência de entendimento do Supremo Tribunal Federal, já se pronunciou esta Corte de Contas nos seguintes termos:
A superveniência do entendimento do STF acerca da prescritibilidade da pretensão de ressarcimento ao erário com base em decisão de tribunal de contas (RE 636.886) não deve ser admitida como documento novo para fins de conhecimento de recurso de revisão. Documento novo com eficácia sobre prova produzida (art. 35, inciso III, da Lei 8.443/1992) é aquele que se relaciona com fatos que integraram as razões adotadas pelo TCU em sua decisão, com potencial de gerar pronunciamento favorável ao recorrente, o que não é o caso de deliberação do STF que inexistia quando da decisão do Tribunal. (Acórdão 3084/2020-TCU-Plenário | Relator: Min. Ana Arraes) .
A contradição passível de ser saneada pela via dos embargos de declaração é aquela verificada entre a deliberação e/ou a ementa e os argumentos que lhes serviram de embasamento. Eventual discordância em relação ao suporte fático ou ao parâmetro jurídico utilizados para a decisão do julgado não é objeto dessa espécie recursal.
Os precedentes questionados pelos embargantes (Acórdão 2308/2019-TCU-Plenário, Acórdão 1760/2017-TCU-Primeira Câmara e Acórdão 2860/2018-TCU-Segunda Câmara) foram apresentados pela unidade técnica com o intuito de demonstrar o entendimento desta Corte de Contas acerca do que poderia ser considerado fato novo, com o fim da aplicação da regra excepcional para o recebimento do recurso de reconsideração intempestivo, e não para tratar de entendimento jurisprudencial do Supremo Tribunal Federal. Também aqui não há vício a ser expurgado.
Por fim, os embargantes não lograram demonstrar nenhuma obscuridade na análise da prescrição a luz da Lei 9.873/1999. 
Equivocam-se os embargantes ao desconsiderar a prescrição intercorrente prevista na legislação mencionada, cuja ocorrência pressupõe os seguintes elementos, a saber: início do procedimento administrativo pela citação válida do indiciado ou acusado, paralisação do feito por mais de três anos, inocorrência de ato inequívoco, que importe apuração do feito e ausência de julgamento ou despacho.
A lei não faz qualquer ressalva no que se refere à prescrição normal, estabelecida em seu art. 2º, ou à intercorrente, prevista no art. 1º, § 1º, quando determina a sua interrupção. Correta, pois, a análise realizada pela unidade técnica quanto a esse ponto.
A linha argumentativa dos embargos deixa transparecer o seu intuito de rediscutir o mérito do acórdão originário, o que não se coaduna com a via estreita dos embargos declaratórios.
Dessa forma, não havendo qualquer vício a ser sanado, impõe-se a rejeição dos embargos ora em apreciação.
	Diante do exposto, VOTO para que seja adotada a minuta de acórdão que ora trago ao exame deste colegiado.
TCU, Sala das Sessões, em 25 de maio de 2021.
Ministro VITAL DO RÊGO 
Relator